臺灣士林地方法院刑事判決
110年度訴字第486號
公  訴  人  臺灣士林地方檢察署檢察官
被      告  朱庭立



指定辯護人  義務辯護人林淑惠律師
上列被告因家庭暴力罪之殺人未遂案件，經檢察官提起公訴（11
0年度偵字第7499號），本院判決如下：
    主  文
甲○○犯殺人未遂罪，處有期徒刑肆年。
    事  實
一、甲○○與朱○南之子即少年朱○楷（真實姓名年籍資料詳卷）為
    堂兄弟，其等間具有家庭暴力防治法第3條第2款、第4款規
    定之家庭成員關係。緣甲○○於民國110年4月6日與其母吳○英
    因故發生爭執，吳○英遂請朱○南前來排解，惟朱○南至甲○○
    、吳○英位於新北市○里區○○路○段000巷0號之住處後，卻與
    甲○○發生衝突（朱○南涉犯傷害部分，因經撤回告訴，業由
    臺灣士林地方檢察署檢察官另為不起訴處分確定），甲○○因
    而心生不滿，明知其住處為有人居住之住宅，屋內有傢具設
    備、裝潢等易燃物品，並可預見朱○楷於斯時應在屋內，若
    於此時點火引燃衛生紙後丟置屋內任其燃燒，除將引發火災
    而延燒至屋內傢具設備、裝潢以致燒燬該住宅之外，在屋內
    之朱○楷亦有高度可能因火勢、高溫、濃煙吸入而逃避不及
    ，導致死亡之嚴重結果，竟為發洩情緒，於朱○南離開現場
    後，即基於放火燒燬現供人使用住宅之犯意，且容任即便其
    點燃衛生紙焚燒所引發之火勢、濃煙造成屋內人員朱○楷死
    亡之結果亦不違背其本意之不確定殺人故意，於110年4月6
    日13時許，在其位於新北市八里區龍米路二段之上址住處以
    打火機點燃衛生紙，並丟置於該處1樓客廳內之木製茶几上
    ，待火勢變大後才離開屋內至屋外觀看。嗣因斯時身處上開
    建物2樓房內之朱○楷聽聞屋內物品因高溫而發出之爆裂聲響
    、發現有異，於濃煙下逃離現場，且消防員亦經通報及時到
    場撲滅火勢，該住宅之主體結構及主要效用始未燒燬喪失，
    朱○楷亦倖免於難而未遂。嗣甲○○在有偵查犯罪職權之公務
    員到場尚未發覺上開案件之犯罪嫌疑人前，主動向司法警察
    坦承上開放火犯行而自首願受裁判，始查悉上情。
二、案經新北市政府警察局蘆洲分局報告臺灣士林地方檢察署檢
    察官偵查起訴。　
    理  由
壹、證據能力
    被告以外之人於審判外之陳述，雖不符前4條之規定，而經
    當事人於審判程序同意作為證據，法院審酌該言詞陳述或書
    面陳述作成時之情況，認為適當者，亦得為證據，刑事訴訟
    法第159條之5第1項定有明文。本案據以認定被告甲○○犯罪
    之供述證據，有關被告以外之人於審判外之陳述，公訴人、
    被告甲○○及其辯護人均同意有證據能力（本院110年度訴字
    第486號卷【下稱本院卷】第39頁），復經本院審酌認該等
    證據之作成無違法、不當或顯不可信之情況，而非供述證據
    亦非公務員違背法定程序所取得，依刑事訴訟法第159條之5
    規定、第158條之4規定之反面解釋，均有證據能力，合先敘
    明。
貳、得心證之理由
一、訊據被告固就其放火燒燬現供人使用住宅未遂之犯行坦認在
    卷，惟矢口否認有何殺人未遂等犯行，辯稱：伊當天是因為
    朱○南突然帶人到家裡來打伊一頓，伊心生不滿、情緒失控
    才放火，伊當時不確定朱○楷是否在樓上，只是一時氣到失
    控才放火把自己家燒掉，但伊沒有要放火燒弟弟朱○楷的意
    思，伊跟朱○楷從小就住在一起，彼此間沒有仇恨，伊不可
    能想殺他，伊當天只是想要發洩情緒，沒有殺人之犯意等語
    。
二、經查，被告因與叔叔朱○南發生爭執、心生不滿，即基於放
    火燒燬現有人居住住宅之犯意，於110年4月6日13時許，在
    其位於新北市○里區○○路○段000巷0號之住處，以打火機點燃
    衛生紙後丟置於1樓客廳內之木製茶几上引燃火勢，待火勢
    變大後才離開屋內至屋外觀看，嗣因斯時身處上開建物2樓
    房內之朱○楷聽聞屋內物品因高溫而發出之爆裂聲響、察覺
    有異，於濃煙下逃離現場，消防員亦經通報及時到場撲滅火
    勢，該住宅之主體結構及主要效用始未燒燬喪失，朱○楷亦
    倖免於難而未遂等節，業經被告於警詢、偵訊、本院羈押訊
    問程序、準備程序及審理程序時坦承：「伊於110年4月6日9
    時30分許與媽媽吵架，媽媽就用言語激怒嗆伊有種把房屋燒
    掉，之後媽媽打給叔叔朱○南叫他回來，媽媽便先行離開，
    叔叔過一段時間回來，一進門就跟伊吵起來並毆打伊後離開
    現場，伊心生不滿便縱火，伊用打火機將衛生紙點燃，然後
    將點燃的衛生紙團放在客廳的木頭桌上，等火勢變大、都看
    到煙上來了，才離開到大門外面觀看」、「伊承認放火燒燬
    現供人使用住宅未遂罪」等語在卷（臺灣士林地方檢察署11
    0年度偵字第7499號卷【下稱偵卷】一第18、19、20、111、
    323頁，本院卷第36、74頁），核與證人即被害少年朱○楷、
    證人即被告母親吳○英所述相符（偵卷一第28頁，偵卷二第6
    5至67頁）；而新北市政府消防局就本起火災原因之鑑定結
    果亦認定：「依現場勘察之燃燒後狀況、清理復原過程、出
    動觀察紀錄及關係人談話筆錄等資料，研判係甲○○與家人爭
    執後心生不滿，推倒神龕並以打火機引燃起火處附近衛生紙
    、茶几及神龕等雜物，故綜合上述各種情況，研判本案起火
    處為新北市○里區○○路○段000巷0號1樓客廳茶几西南側處所
    附近，起火原因為縱火引燃」，有新北市政府消防局火災原
    因調查鑑定書（含火災現場勘察紀錄及原因研判、火災出動
    觀察紀錄、火災證物鑑定報告、火災現場平面圖及物品配置
    圖、火災現場照相資料等）等件在卷可佐（偵卷二第25至27
    、31至37、77、79至83、85至125頁），此外復有蘆洲分局
    龍源所接收受理民眾110報案案件通報顯示表、案發現場照
    片等件附卷為憑（偵卷一第39、47至83頁），足認被告上開
    自白與事實相符，是被告已著手實行放火燒燬現供人使用住
    宅之行為，幸因消防員及時到場撲滅火勢，該住宅之主體結
    構及主要效用乃未燒燬喪失，朱○楷亦倖免於難之犯行，足
    堪認定。
三、被告所為上揭放火行為除有放火燒燬現供人使用住宅之犯意
    外，亦有殺人之不確定故意，茲說明如下：　　
　㈠按行為人有無犯罪之故意，乃個人內在之心理狀態，惟有從
    行為人之外在表徵及其行為時之客觀情況，依經驗法則審慎
    判斷，方能發現真實（最高法院88年度台上字第1421號判決
    意旨同此）。而行為人對於構成犯罪之事實，明知並有意使
    其發生者，為直接故意，亦稱確定故意；行為人對於構成犯
    罪之事實，預見其發生而其發生並不違背其本意者，為間接
    故意，亦稱不確定故意。但不論其為「明知」或「預見」，
    皆為故意犯主觀上之認識，只是程度強弱有別，行為人有此
    認識進而有「使其發生」或「任其發生」之意，則形成犯意
    ，前者為確定故意（直接故意），後者為不確定故意（間接
    故意）；而確定故意或不確定故意，其「明知」或「預見」
    乃在犯意決定之前，至於犯罪行為後結果之發生，則屬因果
    關係問題，因常受有物理作用之支配，非必可由行為人「使
    其發生」或「任其發生」。故犯意之認識與犯罪之結果為截
    然不同之概念。又刑法所指間接故意（不確定故意），必須
    行為人對於構成犯罪之事實預見其發生，且其發生不違背行
    為人本意始能成立。而行為人起心動念至萌生犯意，係潛藏
    在個人意識之中，除審酌行為人之供述外，尤須從其表露於
    外之言行、舉止等外在表徵，及其行為時之客觀情況，依經
    驗法則審慎判斷，始稱適法（最高法院105年度台上字第159
    3、2726號判決意旨分別同此）。
　㈡本案建物為一兩層樓之透天建築，一樓與二樓空間緊鄰，二
    樓雖有獨立出入門戶，然仍須自一樓客廳前方庭院通過方能
    離開建物，且被告縱火地點係在一樓客廳內，若火勢延燒產
    生高溫、濃煙，將可能阻斷通道使逃生不易，此除據證人朱
    ○楷證述明確外（本院卷第80至82、85頁），並有案發現場
    建物照片等件附卷可考（偵卷一第47、49、81、83頁，偵卷
    二第85、87頁）。被告於警詢、偵訊時業已自承：「該房屋
    1樓平時由我跟我媽媽居住，2樓由我叔叔朱○南、堂弟朱○楷
    、堂妹朱○儀、朱○妤居住。當時1樓沒有人，我堂弟朱○楷在
    2樓，我有看到他回家上2樓」、「因為我被打的頭破血流，
    我就拿衛生紙用打火機點燃後，將點燃的衛生紙丟在客廳的
    木茶几上，我等到火勢變大都看到煙上來了，就離開站在大
    門外，當時家中一樓沒有人，二樓有我堂弟朱○楷」、「我
    放火後就直接到大門口，因為一樓沒有人，我知道二樓的朱
    ○楷在家裡，等我離開時才想到樓上還有人，就跟鄰居說請
    他幫忙叫朱○楷離開」、「中午的時候我有聽到朱○楷上樓的
    聲音…（如何得知是朱○楷上樓的聲音？）我有聽到朱○楷騎
    車回來的聲音，也有看到他的車子，朱○楷將機車停放在一
    樓距離門口3步距離」等語（偵卷一第19、111、171頁），
    堪認被告於案發時熟悉本棟建物之格局、住戶人數，對於其
    引燃火勢之時，被害人朱○楷尚在屋內等節亦有所認識；再
    者，被告住處內擺有傢具設備、木頭材質之裝潢等易燃物品
    ，若經引火點燃即不易控制其火勢，另衛生紙為易燃性物體
    ，點燃即有可能迅速燃燒，倘以之引燃在建築物內之木製茶
    几，除可能延燒至屋內傢具設備、裝潢以致燒燬該住宅外，
    在屋內之人亦有極高度可能因火勢、高溫、濃煙吸入而逃避
    不及，導致死亡之嚴重結果，此乃一般人依通常之經驗所得
    認識，併參以被告於警詢、偵訊時均坦承其係等到火勢變大
    ，煙都起來了，才從大門離開，後來想進去救貓但火勢太大
    已經無法進去等語（偵卷一第18、19、111頁），可見本案
    火勢確實迅速燃燒而猛烈，而被告於案發時為年滿27歲之成
    年人，具有社會歷練，主觀上對當時同在建物2樓之同住家
    人朱○楷可能因此死亡之結果當有預見，卻仍以打火機點燃
    衛生紙後燒燬木製茶几，而無任何阻絕或確認其引發之火勢
    不會波及朱○楷之行為，且於點火後亦無證據顯示其確實有
    對朱○楷為示警或立即報警救災等防免行為，而任由火勢蔓
    延擴大後即離開現場，顯然被告對於點火燃燒木製茶几引發
    火勢後，縱使引發建物內火勢及濃煙造成屋內人員朱○楷因
    此死亡之結果，亦不違背其本意。被告與被害人朱○楷素無
    仇怨，雖應無必須致其於死之直接故意，然被告對於上開各
    情既已有所預見，卻僅因一時不滿，仍故為上揭放火行為，
    則其有容任即便其點燃衛生紙焚燒茶几引發火勢、濃煙造成
    屋內人員朱○楷死亡之結果亦在所不惜之殺人之不確定故意
    ，實甚明確。
　㈢被告雖於本院準備程序、審理程序時辯稱其不確定朱○楷當時
    是否在2樓，然此與被告先前所述顯然相異，是否可信，已
    非無疑；且據證人朱○楷所言：「案發時我把機車停在家裡
    樓下一樓，甲○○在一樓放火時，應該看得到我的機車，那台
    車我姐也時候也會騎，家裡一樓有機車表示我或我姐姐在家
    ，我跟我姐幾乎都是騎機車代步，不太步行出門」等語（本
    院卷第79至80頁），併參諸被告於本院準備程序時自承知悉
    朱○楷平日都是騎摩托車代步，當日有看到機車停在門口、
    好像有看到人影走上去，但不確定是誰等語（本院卷第37頁
    ），亦可推知被告對於朱○楷當時在家乙節應可得而知，被
    告於本院審理時之上開辯解難謂可採，自難以之作為對被告
    有利之認定。
四、起訴意旨雖認被告犯行尚符合兒童及少年福利與權益保障法
    第112條第1項之成年人故意對少年犯罪之加重事由，惟查：
    被告對被害人朱○楷為上開犯行時，被害人朱○楷雖僅為12歲
    以上未滿18歲之少年，惟依兒童及少年福利與權益保障法第
    112條第1項前段規定，係以成年人明知對方為少年，仍故意
    對其犯罪為加重要件；本案被告與朱○楷固為同住樓上樓下
    之親戚，然其等間交流並不頻繁，幾近冷淡，且案發當時朱
    ○楷已將近18歲，身高、體型均已與18歲以上之人相當，復
    早已使用原應年滿18歲方可考照之機車代步等情，業據證人
    朱○楷證述：「我跟甲○○的交情一般，自國小開始就不會特
    別打招呼」、「我不知道甲○○幾歲，甲○○應該也不知道我幾
    歲」、「案發時我是高三生，我沒有特別跟被告說過，被告
    應該不知道這件事，我們平常幾乎不太見面，就是回家時會
    經過被告家而已」、「我平時代步工具是機車，我16歲就開
    始騎了」等語翔實（本院卷第76、77、78、82頁），是被告
    對於朱○楷於案發當時係屬少年乙事並未認識，於經驗法則
    上難謂相違，此外亦無證據顯示被告在明知
    朱○楷是少年之情況下仍故意對其犯罪之情事，實難謂其有
    對少年犯罪之故意，起訴意旨認被告應依兒童及少年福利與
    權益保障法第112條第1項加重其刑，應屬誤會。
五、綜上所述，本案事證明確，被告所為上揭殺人未遂、放火燒
    燬現供人使用之住宅未遂等犯行，均堪認定，應予依法論科
    。
六、論罪科刑
　㈠按刑法第173條第1項放火罪所稱燒燬住宅，以住宅之主要結
    構或構成住宅之重要部分，因火力之燃燒而喪失主要效用，
    並致住宅之全部或一部達到無法供正常居住使用之程度，即
    該當於燒燬之要件（最高法院98年度台上字第5995號判決意
    旨參照）；刑法第173條第1項放火燒燬現有人所在之建築物
    罪，其所謂燒燬，係指火力燃燒，喪失物之效用而言，必須
    其物喪失主要效用，始得謂放火既遂（最高法院76年度台上
    字第8230號判決意旨參照）。次按刑法上之放火罪，其直接
    被害法益，為一般社會之公共安全，雖同時侵害私人之財產
    法益，但仍以保護社會公安法益為重，故以一個放火行為燒
    燬多家房屋，仍只成立一罪，不得以所焚家數或財物所有人
    數，定其罪數。且放火罪原含有毀損性質在內，放火燒燬他
    人住宅損及牆垣，自無兼論毀損罪之餘地（最高法院29年度
    上字第2388號、88年度台上字第1672號判決意旨參照）。
　㈡又按家庭暴力者，謂家庭成員間實施身體或精神上不法侵害
    之行為；又家庭暴力罪者，謂家庭成員間故意實施家庭暴力
    行為而成立其他法律所規定之犯罪；家庭暴力防治法第2 條
    第1 、2 款分別定有明文。查被告與被害人朱○楷係堂兄弟
    ，並同住在同棟建物之1、2樓，其等間具有家庭暴力防治法
    第3條第2款、第4款所稱之家庭成員關係；又被告雖已著手
    放火、殺人之行為實行，惟尚未生該住宅喪失其主要效用之
    效果及被害人死亡之結果，其此部分犯罪尚屬未遂，是核其
    所為，係犯刑法第271條第2項、第1項之殺人未遂罪及同法
    第173條第3項、第1項之放火燒燬現供人使用之住宅未遂罪
    ，並屬家庭暴力防治法第2條第2款之家庭暴力罪，惟因家庭
    暴力防治法對於家庭暴力罪並無科處刑罰之規定，自應依刑
    法第271條第2項、第1項及第173條第3項、第1項規定予以論
    處。公訴意旨認被告上開犯行係犯兒童及少年福利與權益保
    障法第112條第1項、刑法第271條第2項、第1項之成年人故
    意對少年為殺人未遂罪，容有未洽，業如前述，惟因基本社
    會事實同一，本院自應依法變更起訴法條並予以審理；至本
    院於審理期日雖未告知被告變更起訴法條之旨，然因被告被
    訴成年人故意對少年犯殺人未遂罪，本即含有刑法第271條
    第2項、第1項殺人未遂罪之罪質在內，且變更後罪名之法定
    刑較起訴之罪名為輕，縱未告知變更罪名，亦無礙於被告之
    防禦權，併此敘明。
　㈢被告基於放火燒燬現供人使用之住宅及殺人之犯意，實行1個
    放火行為而著手殺害被害人朱○楷及燒燬現供人使用之住宅
    ，則被告係以一行為侵害1個社會法益及1個生命法益，同時
    觸犯1個放火燒燬現供人使用之住宅未遂罪、1個殺人未遂罪
    ，為想像競合犯，應依刑法第55條規定，從一重之殺人未遂
    罪處斷。　
　㈣被告所為前開犯行，已著手放火燒燬現供人使用之住宅及殺
    人行為之實行，惟因朱○楷及時發現、消防單位及時到場撲
    滅火勢而不遂，屬未遂犯，爰依刑法第25條第2項規定，減
    輕其刑。
　㈤又對於未發覺之罪自首而受裁判者，得減輕其刑，刑法第62
    條前段定有明文。所謂未發覺之罪，係指凡有偵查職權之機
    關或公務員，不知有犯罪之事實，或雖知有犯罪事實，而不
    知犯罪人為何人者，均屬之（最高法院85年度台上字5420號
    判決意旨可資參照）。再按於偵查犯罪機關得知為犯人前自
    首放火罪行，雖僅自首放火犯行，惟與殺人罪行，有裁判上
    一罪關係，於全部犯罪未被發覺前，僅就其中一部分犯罪自
    首，發生全部自首之效力（最高法院87年度台上字第2656號
    判決意旨參照）。查被告為本案犯行後，於警察機關得知其
    為縱火嫌犯前，即主動向獲報到場處理火災交管之員警坦承
    本案火警為其所放火等情，有新北市政府警察局蘆洲分局龍
    源派出所員警110年8月7日、8月11日職務報告、調查筆錄附
    卷可稽（偵卷二第147、149頁，偵卷一第18頁），而被告本
    案放火燒燬現供人使用之住宅未遂之犯行與殺人犯行，有裁
    判上一罪關係，業如前述，依前揭說明，應認被告就放火犯
    行之自首，發生全部自首之效力，起訴意旨亦同此認定，審
    酌被告於放火後雖未立即撥打119通知消防人員前往救災而
    自行離開火場，然其於案發後員警到場時即自行向司法警察
    坦承放火犯行，使警察、消防機關能迅速得知本案起火原因
    ，爰依刑法第62條前段規定，減輕其刑，並遞減其刑。
　㈥爰審酌被告僅因對叔叔朱○南之行為心生不滿，即放縱情緒率
    然為本件放火燒燬現供人使用之住宅未遂及殺人未遂之犯行
    ，所為已對朱○楷及鄰近住家之生命、身體、財產等安全構
    成相當之危害，並破壞社會公共安全與秩序，應予嚴加非難
    ，考量被告犯後否認部分犯行之態度、本案所生之危害程度
    ，併衡酌被告於本院審理時自述之家庭、經濟、生活狀況（
    本院卷第91頁）等一切情狀，量處如主文所示之刑。
七、未扣案被告用以點燃火勢之打火機，並非被告所有，乃被告
    於住宅內任意取用，業據被告陳述在卷（本院卷第36頁），
    且依現有證據無法證明尚存在，亦不具有刑法上之重要性，
    爰不予宣告沒收，附此敘明。
據上論斷，應依刑事訴訟法第299條第1項前段、第300條，刑法
第271條第2項、第1項、第173條第3項、第1項、第55條、第25條
第2項、第62條前段，判決如主文。
本案經檢察官乙○○提起公訴，檢察官謝榮林到庭執行職務。
中    華    民    國   111    年     4    月    28    日
                  刑事第五庭  審判長法  官  黃 怡 瑜
　　　　　　　　　
　　　　　　　　　                  法  官  郭 韶 旻
　　　　　　　　　
　　　　　　　　　                  法  官  黃 瀞 儀
以上正本證明與原本無異。
如不服本判決應於收受送達後20日內向本院提出上訴書狀，並應
敘述具體理由。其未敘述上訴理由者，應於上訴期間屆滿後20日
內向本院補提理由書( 均須按他造當事人之人數附繕本) 「切勿
逕送上級法院」。
                                    書記官  李 俊 錡
中　　華　　民　　國　　111 　年　　4 　　月　　28　　日

附錄本案論罪科刑之依據：
中華民國刑法
第 271 條
殺人者，處死刑、無期徒刑或十年以上有期徒刑。
前項之未遂犯罰之。
預備犯第一項之罪者，處二年以下有期徒刑。

第 173 條
放火燒燬現供人使用之住宅或現有人所在之建築物、礦坑、火車
、電車或其他供水、陸、空公眾運輸之舟、車、航空機者，處無
期徒刑或七年以上有期徒刑。
失火燒燬前項之物者，處一年以下有期徒刑、拘役或一萬五千元
以下罰金。
第一項之未遂犯罰之。
預備犯第一項之罪者，處一年以下有期徒刑、拘役或九千元以下
罰金。